【裁判字號】    92,重上更(四),58
【裁判日期】    920917
【裁判案由】    貪污治罪條例
【裁判全文】
臺灣高等法院刑事判決                      九十二年度重上更（四）字第五八號
    上  訴  人
    即  被  告  丁○○
    選任辯護人  洪健樺律師
                胡紹寧律師
右上訴人，因貪污案件，不服臺灣臺北地方法院，八十三年度訴字第二七五一號，中
華民國八十四年五月三日第一審判決（起訴案號：臺灣臺北地方法院檢察署八十三年
偵字第一三五九四號）提起上訴，經判決後，由最高法院第四次發回更審，本院判決
如左：
    主  文
原判決撤銷。
丁○○無罪。
    理  由
一、公訴意旨略謂：被告丁○○係前海軍總部副總司令，職司海軍有關軍令之業務，
    為依據法令從事公務人員，於民國（下同）八十一年六月間，認識從事軍火生意
    之敦光國際貿易有限公司 (以下稱敦光公司）負責人丙○○。丙○○因自法國Ｓ
    ＡＦＴ公司進口之魚雷電池（按應為電瓶之誤，以下同）滯銷，急欲尋求銷售管
    道，並擬爭取代理義大利Fincantieri造船廠（以下簡稱義大利Ｆ廠）參加海軍
    總部委託中央信託局公開招標之海洋探測船（以下簡稱海測船）競標，而向丁○○請託協助其向海軍總部推銷魚雷電池、請求丁○○接見義大利Ｆ廠總經理等人
    員，以提高義大利Ｆ廠評估丙○○在海軍之活動能力，丙○○並暗示丁○○事成
    將給予好處。丁○○明知海軍總部已無採購魚雷電池之需要，海測船之採購並非
    其主管之業務，仍基於圖利自己之犯意，就上開有關軍政而非其主管監督之事務
    ，利用其時任海軍副總司令之身分，於八十一年九月間，在海軍總部其辦公室內
    ，電召負責承辦採購兵器等之海軍總部兵器處處長甲○○及水兵科承辦員莊俊雄
    至其辦公室，於在場之丙○○面前，向甲○○等詢問海軍可否購買丙○○前開滯
    銷之魚雷電池，雖甲○○告以魚雷電池海軍尚有存貨、目前無此需求，丁○○仍
    以丙○○可以每個新台幣（下同）四百萬元之低價出售為由，要求甲○○等試著
    簽辦呈核，甲○○乃予簽會辦理，嗣丁○○再於八十二年一月間召集甲○○、莊
    俊雄等至其辦公室詢問辦理情形（該案後經海軍總司令批示不准），以幫助丙○○促銷。丁○○又於同年十一月間，應丙○○上開請求，在其辦公室接見由丙○○帶領之義大利Ｆ廠之總經理及業務經理等人，並收下該廠所製造之各類軍艦目
    錄，允諾交予海軍總部有關承辦單位參考研究，另就海測船之採購方面，亦召集
    該業務人郭璽至其副總司令辦公室詢問，得知海軍擬與特定之廠商議價時，乃告
    知郭璽應召開國際標（嗣採國際標，義大利Ｆ廠終獲得標），以幫助丙○○得以
    代理義大利Ｆ廠參加海測船競標。丁○○因魚雷電池推銷及海測船之競標持續利
    用海軍副總司令身分幫助丙○○，於八十一年十二月十一日，丁○○擬購圓山岳
    陽樓房屋時，故意邀約丙○○同往，當場告訴丙○○其十分中意該房屋，但恐怕
    自備款不夠等情，丙○○即會知丁○○之意，乃先於該日交付丁○○二萬元現金
    ，供其作為交付購屋定金，再於同月十七日，在敦光公司，交付以該公司為發票
    人、面額六十萬元、付款人華南銀行新生分行、票號：0000000號之支票
    一紙予丁○○，旋於數日後，丙○○又持四十萬元現金，開車至丁○○台北市○○路三五巷七號九樓之三住處樓下，交付丁○○之妻孫竹青，嗣丙○○取得義大
    利Ｆ廠之佣金後，於八十二年九月九日，在高雄市國賓飯店內，又交付現金五十
    萬元予丁○○，以酬謝丁○○於八十二年四月一日退役前，以海軍副總司令之身
    分所為之上開協助，丁○○計圖得一百五十二萬元之不法利益。因認被告丁○○
    之行為，涉有（舊）貪污治罪條例第六條第一項第五款之對於非主管或監督之事
    務，利用職權機會或身分圖利罪嫌云云。
二、公訴人認被告丁○○涉嫌貪污圖利罪行，無非以被告已坦承有應丙○○請託而找
    甲○○至其辦公室，要甲○○研究簽辦購買丙○○滯銷之魚雷電瓶案，並曾在其
    辦公室接見丙○○陪同之義大利Ｆ廠總經理等人，且於購買圓山岳陽樓房屋時，
    有先後向丙○○借過二萬元現金、六十萬元支票及四十萬元現金，於八十二年九
    月九日，在高雄國賓飯店亦有收到丙○○交付之現金五十萬元等情，其中有關魚
    雷電瓶購買案之事，核與丙○○、甲○○、莊俊雄供述相符，並有海軍計劃署籌
    購法國魚雷電瓶相關資料影本一份在案可憑，又有關海測傳採購方式，係被告以
    副總司令身分，向承辦人員郭璽表示以採國際標方式較公平，致郭璽放棄原規劃
    之尋找特定廠商議價方式辦理，亦有丙○○自白書可參，而被告因購屋向丙○○
    借得二萬元，迄不返還，並經丙○○供明在卷，且有該房屋、土地預定買賣契約
    書、繳款狀況表等可資佐證，另外，丙○○交付一紙六十萬元之支票予被告一節
    ，不僅為丙○○陳明，亦有該支票正反面影本在卷可稽，該丙○○與妻柯寶珠且
    指稱根本未有被告所辯已返還其中五十萬元之事，柯寶珠登載之敦光公司帳簿亦
    僅載有被告收受六十萬元之支票之情，別查無記載返還五十萬元之事，足見被告
    所辯返還五十萬元，不足採信，至於被告著由其妻孫竹青向丙○○另收取之四十
    萬元現金部分，核與其妻孫竹青供承情節相符，固然被告與丙○○一致指稱此四
    十萬元與前開餘欠之十萬元合計五十萬元，被告已依約自八十二年五月起至八十
    三年二月止，受聘為敦光公司之顧問，每月顧問費五萬元，兩相扣抵，清償完畢
    云云，但此無非巧立名目、有顧無問，敦光公司人員柯寶珠、劉樞亦一致指稱未
    見被告任職，足見被告共圖利得款一百零二萬元之不法利益，資為其論據。
三、訊據上訴人即被告丁○○則堅決否認犯罪，辯稱伊當時雖任海軍副總司令，卻僅
    主管海軍軍令系統，對於海軍軍品採購事項並不過問，伊之所以召喚兵器處處長
    甲○○詢以魚雷電瓶採購事宜，無非站在節省公帑及深知訓練之立場，認為如能
    廉價購買魚雷電瓶，將可加強訓練，惟如何之處，仍由金處長本於職權自行斟酌
    ，金處長乃簽擬意見婉拒購買，由總司令批可逕復廠商，伊何有違背法令之處，
    又海測船採購案早已決定應秉公正、公平、公開方式處理，縱然伊曾在辦公室接
    見丙○○陪同之義大利Ｆ廠人員，仍屬正常公務範圍，如何能謂丙○○因此取得
    該Ｆ廠代理權，即屬伊循私之結果？事後丙○○標得該採購案，更屬其正當、合
    法參加競標之結果，伊當時已經退伍，如何能有違法助力情事？至於伊因購買預
    售屋向丙○○借款，早已部分清償，部分以受聘顧問之報酬抵償完竣，該借款係
    基於同宗及友誼關係而來，謂伊循私違法而貪污圖利，確為天大冤枉等語。
四、按貪污治罪條例有關對於非主管或監督之事務圖利罪，已於九十年十一月七日修
    正，修正後之新規定構成要件為：「對於非主管或監督之事務，明知違背法令，
    直接或間接圖自己或其他私人不法利益，因而獲得利益」，並刪除原規定之未遂
    犯處罰條文，可見新法係屬結果犯，因此行為人利用權職或身分圖利者，必其違
    背法令之行為與獲得不法利益之間，應具有相當因果關係存在，始克當之。申言
    之，如果公務員未有違反法令之行為，縱有獲取利益，而該獲利之結果亦與其合
    法行為不具相當因果關係，即無令負圖利罪責之餘地。本件之癥結，要在於被告
    之行為是否已違背法令？是否有致丙○○獲得不法利益？丙○○借錢予被告是否
    與被告照顧丙○○行為間具有相當因果關係？
五、經查被告被訴圖利罪嫌，所牽涉之軍需採購案計有二部分，分別為魚雷電瓶及海
    測船，茲分就此二部分述如下：
  (一)魚雷電瓶採購案部分：
  1.關於本件魚雷電池採購案之緣起，係因丙○○負責之敦光公司已向群英公司購買
    法國進口之魚雷電瓶，並先由群英公司出面向海軍總部兜售，經海軍總部承辦人
    員莊俊雄於八十一年六月二十九日簽具「海軍近期內不需採購」，僅「以收集商
    情、廣闢商源，並在不作任何承諾之原則下」，同意群英公司至海軍總部兵器處
    簡報之意見，該簽呈並曾送請被告閱悉。群英公司並於同年九月二十二日依通知
    前往簡報，而海軍總部仍無意購買。丙○○遂於同年十一月十一日，以敦光公司
    名義致函海軍總司令，促銷該批魚雷電瓶，案經莊俊雄根據該信函，於同年十一
    月二十四日簽具會辦單，會政戰部第三處、後勤署補給組，均認應依據採購法規
    ，向原製造商採購為原則。敦光公司因此於同年十二月二十二日，與法國SAFT公
    司議定退貨，惟所有倉儲費用仍應由敦光公司負擔。而莊俊雄復於同年十二月二
    十九日，以法國原廠固可直接出售，然敦光公司已逕向法廠進口，並願低價出售
    我海軍，則向敦光公司購買，是否合於採購法規？又該採購金額一千五百萬元，
    請檢討於年度預算容納之可行性等，再次簽具會辦單，會後勤署補給組、主計署
    預算組表示意見。該會辦單位均認不宜向敦光公司購買，以免有違軍品採購規定
    ，造成圖利廠商之嫌。莊俊雄嗣即依據會簽意見，於八十二年一月十五日，擬具
    簽呈，以「擬予婉拒：：宜俟爾後本軍增購操雷電瓶時機成熟時，再行檢討自法
    國SAFT公司採購之可行性」等意見，呈由乙○○、甲○○等轉由海軍總司令莊銘
    耀批「可」。敦光公司終在八十二年二月初，將已進口之電瓶退運出口，以上各
    情，有敦光公司與群英公司間買賣魚雷電瓶之資料、國防部總政治作戰部八十三
    年二月二十二日（八三）恭思字第０一八六七號簡便行文表檢送之海軍計畫籌購
    法國魚雷電池（電瓶）暨海測鑑相關資料、及魚雷電瓶退運出口報單等存卷可參
    （分別見外放證物袋內編號十六、十四、十五證物，下各簡稱為證物十六、證物
    十四、證物十五）。足見被告辯稱就該採購案以言，既未成交，則廠商即丙○○
    負責之敦光公司並未獲有任何利益，核屬可採。至於被告是否有獲利一節，另詳
    後述。
  2.再就敦光公司求售之價格以觀，海軍已購用之魚雷電瓶一組約九百萬元，已經證
    人甲○○供證在案（本院更(二)卷一○○頁反面），而依海軍總司令部承辦科之內
    部簽呈所載，更高達九四○萬元，有該兵器處八十一年六月一日簽呈影本一份在
    本院更(四)卷（九十二年四月二十二日上訴理由狀後附）可考，敦光公司竟以每組
    三百萬元之低價求售，亦據甲○○供證綦詳（偵卷八六頁反面），且上開簽呈亦
    載為估約四四○萬元，另八十二年一月十六日之簽呈始載明求售價格為三百萬元
    ，有該八十二年一月十六日簽呈影本一份在本院更(四)卷（九十二年四月十八日上
    訴理由狀後附）可憑，可見被告辯稱伊係站在節省公帑之立場，告知承辦採購事
    宜之人員斟酌處理，要屬可採，亦可見敦光公司之求售，何有「不法」利益可言
    ！
  3.就敦光公司求售流程以言，敦光公司求售函係致「海軍總司令」，卻未見蓋具海
    軍總部或兵器處之收文章戳，僅信函內留有「Ａ45」字樣、又信函中所提之E-12
    0電瓶五個後，以鉛筆標示「300」等情，有該信函影本可憑（見證物十四第十八
    頁）。該紙信函究係如何送達兵器處承辦人員莊俊雄？證人莊俊雄證稱因處理文
    件甚多，已不復記憶（二三三三號偵卷，下簡稱偵(一)卷八一頁背面），該「Ａ45
    」係代表兵器處。證人甲○○亦證稱，伊曾於檢察官訊問後，回海軍總部查證結
    果，兵器處與總司令室均無收該信函之紀錄，信函內「300」字樣係被告告訴伊
    之價格（即三百萬元），由伊記在信函內，伊不記得該信函是否伊拿回兵器處等
    詞（同上卷八六頁、八七頁）。固可認該這函未經正常公文流程，而逕由被告交
    付承辦軍需採購單位酌處，但據國防部海軍總司令部查復略謂：「經查丁○○任
    職本部副總司令期間，原兵器處業務（含兵器採購）並非其直接負責督管。丁○○要求原兵器處長甲○○少將嘗試簽辦購買民商丙○○欲低價求售之魚雷電瓶，
    有無違背法令乙節，茲提供當時適用之國防部七十一年七月十五日歧正字第一一
    三二一號令頒『國軍肅貪防弊革新措施要點』，請依職權認定。」有該部九十二
    年七月十七日湯律字第○九二○○○○六九二號函一件在本院(四)卷可稽，而依該
    要點內容以觀，則無一關係被告應如何遵守之規定，可見亦不能以信函私相授受
    ，不符公文正常流程一節，遽認被告有違反法令舞弊貪污情事。
  (二)海測船採購案部分：
  1.國防部係於八十一年六月十五日先行召開海測船投資案第一次協調會，決議請各
    單位以公開、公平、公正之方式辦理，立法院亦於同年七月一日第一屆第八十九
    會期第五次全體委員會，通過「應由交通部負責監督預算執行，國防部及海軍負
    責執行採購及相關作業，交通部應要求國防部在公正、公平、公開方式下進行」
    之附帶決議，並提報同年月十四日同會期第四十三次院會報告通過。國防部乃再
    於同年七月三十一日令飭海軍總部依立法院通過之附帶決議執行海測船籌建案；
    海軍總部遂於同年八月二十六日呈報海測船籌建案採購執行方式（成立專案技術
    小組，執行公開招標作業），並於同年九月七日呈請國防部於同年月十四日，准
    予以交通部名義委託中央信託局辦理公開招標事宜，此有立法院秘書處八十五年
    二月十五日（八五）台處議字第０四八八號函，及國防部情報次長室八十五年一
    月三十一日（八五）奮奭字第０二六０號函附卷可憑（本院上訴卷八○、八七頁
    ）。是被告辯稱伊於八十一年六月十六日接任海軍副總司令時，海測船之招標原
    則業已確立，要屬可信。公訴人指係因被告向承辦人郭璽關說，而將由與特定廠
    商議價之規劃，改為公開招標一節，殊有誤會。
  2.丙○○所代理之義大利Ｆ廠係在公開競標之國際標中，於被告退伍後之八十二年
    五月四日以四千八百五十萬元美元得標，在同年六月十日與代表我方之中央信託
    局簽約等情，有海軍總司令部軍法處八十四年三月三日（八四）持檢字第五０六
    號函在卷可參（原審卷九一、九二頁），足見被告辯稱丙○○係憑己力在公開之
    國際標中脫穎而出，伊已退伍，不可能、亦無法給予任何助力等語，核屬可採，
    自亦難認此部分之採購案廠商獲有如何之「不法」利益。至於被告是否獲得或圖
    得不法利益，亦詳如後所述。
  3.縱然被告在開標前，曾以海軍副總司令之身分接見陪同義大利Ｆ廠人員前往被告
    辦公室之丙○○及該Ｆ廠人員，為被告及丙○○一致陳明在卷，丙○○並謂伊因
    此獲得該廠信任，取得代理權云云（偵(一)卷二八、四四頁），但據國防部海軍總
    司令部查復略謂：「丁○○在其辦公室接見義大利造船廠總經理、業務經理等人
    ，復收下該廠之各類軍艦目錄（接受商品推介），其行為是否有違背法令部分，
    經查閱國防部七十五年、七十六年及八十二年修訂『國軍軍品採購作業規定』有
    關『國軍軍品採購商情管理作業規定』均未對於商品推介行為予以規範。」等語
    ，有上開九十二年七月十七日湯律字第○九二○○○○六九二號函一件在本院更
    (四)卷可憑，可見被告否認其接見行為有違背法令之情事，亦堪採信。再按諸商場
    常情，代理權之取得條件甚多，絕不只因與某人相熟識，即可取得代理權，從而
    ，被告以海軍副總司令之身分，透過丙○○之安排，接見義大利Ｆ廠人員，或許
    會致該廠人員對於丙○○之人脈關係刮目相看，如謂丙○○因此即取得該廠之代
    理權，未免誇大其詞，丙○○上開有關如何取得Ｆ廠代理權原因之說詞，尚難盡
    信，亦不足資為不利於被告認定之依據，允宜敘明。
  (三)款項收受部分：
  1.被告係於八十一年十二月十一日，邀約丙○○同往台北市圓山岳陽樓房屋工地，
    當場接受丙○○交付之新臺幣（下同）二萬元現款，供作購買預售屋定金之一部
    ，旋於同年月十七日，在敦光公司再收受丙○○交付面額六十萬元之支票一紙，
    轉交售屋之忠泰公司作為其他定金及簽約金之支付；數日後，又由丙○○攜帶四
    十萬元現金，前往被告原住處樓下，交付丁○○之妻孫竹青；嗣又於翌（八十二
    ）年九月九日傍晚，在高雄市國賓飯店內，收取丙○○交付之現金五十萬元等情
    ，固為被告所自承，所收得款項額度、付款方式等情，亦與證人丙○○於本案偵
    審中所證述情節大致相同。並有圓山岳陽樓房地買賣契約書、忠泰公司期款繳款
    狀況表存卷可稽（外放證物袋內編號一、二、四部分）、支票影本、國賓飯店八
    十三年二月十八日（八三）高國賓管字第００三號函影本可稽（一二二四號偵卷
    ，下簡稱偵(二)卷二００、二０一、一六七頁），堪認被告確有收受上開共計一五
    二萬元款項無疑。
  2.被告堅稱：六十萬元支票及四十萬元現金部分，伊曾簽發面額分別為五十萬元、
    四十萬元之郵局支票各一紙交丙○○供作擔保。迨八十二年六月間，伊妻孫竹青
    標得互助會款，伊即攜帶五十萬元現金至敦光公司返還丙○○，並因丙○○聘伊
    為私人顧問，期間自八十二年五月起至八十三年二月止，每月五萬元顧問費，用
    以扣抵其餘五十萬元之欠款。至於八十二年九月九日借得之五十萬元，於八十三
    年一月間，伊曾書立借據，以「八十二年九月八日」為借款日，「預定八十三年
    三月七日還款」。嗣已於八十四年十二月間，將該筆五十萬元借款，連同前開墊
    付之二萬元，共計五十二萬元清償完畢等語。證人丙○○、柯寶珠（丙○○之妻
    ，現已去世）及孫竹青，亦一致證述被告係向丙○○借款，且已清償等語，復有
    被告之郵政總局支票請領登記簿（偵(二)卷二○三至二○五頁）、郵局支票簿（偵
    (一)卷末頁）、支票存根（偵(一)卷二六頁）、互助會資料（一三五九四號偵卷證物
    袋）、丙○○存摺及代收票據明細表（本院上訴卷一七○至一七二頁）、清償證
    明（同上卷六三頁）等在案可參。縱然丙○○、柯寶珠夫妻曾有不同供述，略謂
    未全部清償完竣云云，但丙○○在歷審中已指稱先前因顧忌伊妻柯寶珠識破伊存
    有私房錢，故陳述不完全等語，柯寶珠亦在偵查及原審詳述被告還錢經過及數額
    ，並稱「（問：為何這事收支簿上找不到有丁○○還錢的記錄？）我自己以轉帳
    的方式，轉給達光公司」（偵(二)卷二○九頁、原審卷一四○頁反面、本院上訴卷
    五七頁正、反面），且有達光公司收支票一份在案（偵(一)卷末頁）足憑，足見該
    夫妻事後所述信而有徵，被告辯稱清償完竣，無何不法獲利，應屬可採。
  3.退一步言，即便被告尚有餘欠未清，就其借款緣起以言，被告係為購買預售屋而
    向丙○○開口商借，已如前述，可見與伊關照丙○○魚雷電瓶求售之事，甚或接
    見義大利Ｆ廠人員使丙○○沾光、行情看漲，尚無相當因果關係，尤其，八十二
    年九月九日所借之五十萬元，斯時被告早已退伍，而海測船競標、得標、簽約諸
    事，更是已事過境遷，固然丙○○主觀上或許認為基於飲水思源及人情義理或同
    宗親誼之考量，慨然續借款項，但在客觀上言，如何得認該筆借款與被告退伍之
    前所作所為存有直接之相當因悲關係？何況被告先前之作為，根本無違背任何法
    令情事，亦如前所述，益見被告否認犯罪，核屬可採。
  (四)此外，已查無其他任何積極、確切事證可證被告有違背法令，圖私人不法利益，
    因而獲得利益之情事，本件核屬不能證明被告犯罪。
六、原審未及就貪污圖利罪修正情形予以斟酌及細察，而諭知被告罪刑之判決，尚欠
    妥適，被告指摘其不當，提起上訴，核有理由，應由本院予以撤銷改判，為無罪
    之宣告。
據上論斷，應依刑事訴訟法第三百六十九條第一項、第三百六十四條、第三百零一條
第一項，判決如主文。
本案經檢察官邱美育到庭執行職務。
中      華      民      國    九十二    年      九      月     十七     日
                                臺灣高等法院刑事第十四庭
                                    審判長法  官  陳  祐  輔
                                          法  官  陳  國  文
                                          法  官  洪  昌  宏
右正本證明與原本無異。
被告不得上訴。
檢察官如不服本判決，應於收受送達後十日內向本院提出上訴書狀，其未敘述上訴之
理由者並得於提起上訴後十日內向本院補提理由書（均須按他造當事人之人數附繕本
）。
                                          書記官  廖  月  女
中      華      民      國    九十二    年      九      月     十七     日


司法院資訊處製作；財團法人民間司法改革基金會備份。
